【裁判字號】    95,家上,8
【裁判日期】    950426
【裁判案由】    離婚
【裁判全文】
臺灣高等法院高雄分院民事判決           95年度家上字第8號
上  訴  人  乙○○
                        樓
被上訴人    甲○○○
上列當事人間請求離婚事件，上訴人對於中華民國94年11月28日
臺灣高雄地方法院94年度婚字第439 號第一審判決提起上訴，本
院於95年4月12日言詞辯論終結，判決如下：
    主      文
上訴駁回。
第二審訴訟費用由上訴人負擔。
    事實及理由
一、上訴人起訴主張：兩造已結婚多年，初尚和好無事，生育有
    2 子女李惠茜及李鋒星，現皆已成年。惟自民國68年間，上
    訴人因直腸癌症，於台北榮民總醫院開刀治療，出院返家療
    養後，被上訴人言行驟然異常，動輒對上訴人謾，不洗衣
    物，亦拒燒飯煮菜，個性突然難以相容，被上訴人旋又離家
    出走，對上訴人當時體弱最須照顧時，無異欲置上訴人於死
    地。上訴人曾多次託友人請求被上訴人能釋前怨，回家相互
    照顧，但迄今20餘年，除相隔1 或2 年返家1 次，無任何善
    意表態之下，隨即離去，既不愛家亦不管家人死活，違背履
    行夫妻義務。被上訴人常對上訴人責不休，將上訴人之精
    神壓迫深沈難卻，近年來，上訴人因雇人照料生活，始能繼
    續生存。是上訴人受有被上訴人不堪同居之虐待，並遭其惡
    意遺棄，且兩造間存有難以維持婚姻之重大事由。為此依民
    法第1052條第1 項第3 款、第5 款及同條第2 項之規定，請
    求擇一判決兩造離婚。聲明求為判決：(一)准上訴人與被上訴
    人離婚。(二)訴訟費用由被上訴人負擔。
二、被上訴人則以：由於上訴人誣指被上訴人有外遇，被上訴人
    乃因女兒李惠茜在台北幫伊找到工作之情況下，離家去台北
    工作，然被上訴人每年都有回家拜拜，且被上訴人亦於本件
    訴訟中之94年6 月10日搬回鳳山市兩造之住處居住。被上訴
    人搬回同住之後，非惟未辱上訴人，反而是上訴人說其所
    雇請之人對其之照顧比被上訴人好，且上訴人亦不給伊生活
    費等語，資為抗辯。
三、本件原審對於上訴人之請求，判決：(一)上訴人之訴駁回。(二)
    訴訟費用由上訴人負擔。上訴人聲明不服，上訴聲明求為判
    決：(一)原判決廢棄。(二)准上訴人與被上訴人離婚。(三)第一、
    二審訴訟費用由被上訴人負擔。被上訴人則答辯聲明：(一)上
    訴駁回。(二)第二審訴訟費用由上訴人負擔。（上訴人於原審
    依民法第1052條第1 項第3 款、第5 款及同條第2 項訴請離
    婚，經原審判決駁回其訴後，僅就民法第1052條第1 項第3
    款，及同條第2 項規定提起本件上訴，上訴人依民法第1052
    條第1項第5款起訴部分，已敗訴確定，附此明）。
四、兩造不爭執之事項如下，並有戶籍謄本、診斷證明書、高雄
    榮民總醫院病歷資料查詢函覆表、外科出院病歷摘要各1 份
    附卷可稽，堪予採信：
  (一)兩造為夫妻，育有子女李惠茜（54年11月25日生）、李鋒星
    （62年7 月1 日生），均已成年，兩造目前仍屬夫妻關係，
    同住於一處。
  (二)上訴人患有直腸癌、前列腺癌等疾病，於75年間曾至台北榮
    民總醫院開刀治療。
五、兩造爭執之事項為：(一)上訴人是否受有被上訴人不堪同居之
    虐待？(二)兩造有無難以維持婚姻之重大事由？上訴人得否依
    民法第1052條第2項規定訴請離婚？
六、關於上訴人是否受有被上訴人不堪同居之虐待部分，經查，
    上訴人主張受有被上訴人不堪同居之虐待，無非係以上訴人
    因患直腸癌，於75年間經台北榮民總醫院開刀治療，出院返
    家療養期間，被上訴人言行驟然異常，動輒對上訴人謾、
    不洗衣物、拒燒飯煮菜、個性突然難以相容云云為據。然上
    訴人前揭主張，已為被上訴人所否認，且依證人即兩造之子
    李鋒星分別於原審及本院到庭證稱：「兩造同住期間曾經吵
    架，兩造是媒妁之言結婚的，所以就會因為米錢、飯錢及生
    活上的瑣事而吵架。」、「我也曾看過兩造打架，我記得在
    我8 歲的時候，我母親是佛教徒，有一天的中午，在家裡佛
    堂擲爻，結果吵到父親，父親就拿牙刷、牙杯、牙膏丟母親
    ，還拿臉盆水往母親身上潑，這是我看過最深刻的一次，其
    他都是發生在我唸小學及國中的階段，但是印象比較模糊。
    」、「母親後來與父親分居的原因是兩造經常吵架，父親吵
    架時就會說：你有本事就自己出去賺錢等諷刺母親的話，後
    來母親受不了就到台北作小吃的生意。」（見原審卷第28頁
    、第29頁），「從我小時候開始，我父親1 天200 元菜錢給
    媽媽，自從10幾年前起就沒有再給錢了，平常都有口角，是
    為了生活瑣事。」、「（上訴人為何堅持離婚？）我父親告
    訴李惠茜，就是我大姊，原因就是為了大陸籍的外傭，他說
    每次看到我母親為了家事責備外傭時，他的心就很痛，他很
    想娶這個外傭，我也曾經親耳聽到我父親說要娶這個外傭，
    我看到的情形，大多是我父親我母親比較多。」（見本院
    卷第27頁）。另證人即兩造之女李惠茜於原審到庭證稱：「
    兩造之前有同住，當時我有和兩造同住。同住期間兩造會為
    錢的事情爭吵，父親會母親知識不夠，小學沒有畢業，以
    此譏笑她，嫌母親沒有工作，也曾對母親辱三字經，說母
    親待在家裡也沒有用，叫母親離家。」「我曾在國中三年級
    的時候某日晚上，大家在睡覺時，父親到床上動手打母親1
    下，當時還鬧上警察局。本次分居之前，母親曾離家出走過
    1 次，就是因為被父親打的那一拳，後來考量我弟弟還在唸
    小學，所以母親又回到家裡。」等語（見原審卷第29頁）。
    而證人李鋒星、李惠茜係兩造之子、女，與兩造並無嫌隙，
    其證詞應無偏頗之虞。上訴人空言否認其2 人之證詞，自無
    可採。是上訴人最近一次離家之前，兩造共同生活期間因家
    庭瑣事，時生爭吵。被上訴人非惟未向上訴人無故施以暴力
    或威嚇辱行為，反而係上訴人動輒對被上訴人暴力相向，
    並經常諷刺辱被上訴人，從而上訴人並未受有被上訴人不
    堪同居之虐待，堪可認定。
七、兩造有無難以維持婚姻之重大事由？上訴人得否依民法第10
    52條第2 項規定訴請離婚？
  (一)查本件兩造於共同生活期間，上訴人時常對被上訴人施以暴
    力，動輒以言詞諷刺辱被上訴人，被上訴人並因之離家至
    台北工作等情，已如前述，嗣被上訴人雖已於94年6 月10日
    再搬回鳳山市兩造之住處與上訴人同住，然上訴人除分別向
    其子李鋒星及其女李惠茜表示，希望與被上訴人離婚並迎娶
    其原所僱用之大陸女子為妻等情外（見原審卷第30頁、本院
    卷第27頁），且迭於原審及本院具狀陳明不願再維持兩造之
    婚姻關係（見原審卷第88頁、本院卷第35頁），在在均顯示
    兩造互信互愛之基礎已動搖，危及婚姻關係之維繫，是兩造
    間之婚姻已達具有重大事由，而難以維持婚姻，且其事由應
    歸責於上訴人應無疑義。
  (二)按有民法第1052條第1 項以外之重大事由，難以維持婚姻者
    ，夫妻之一方得請求離婚，但其事由應由夫妻之一方負責者
    ，僅他方得請求離婚。民法第1052條第2 項定有明文。而該
    項但書之規定係為公允而設，故難以維持婚姻之重大事由，
    夫妻雙方均須負責時，應比較衡量雙方之有責程度，僅責任
    較輕之一方，得向責任較重之他方請求離婚，有責程度相同
    時，雙方均得請求離婚，始符公平（參閱最高法院93年台上
    字第2504號判決意旨）。經查兩造間之婚姻已達具有重大事
    由，而難以維持婚姻，已如前述，惟核其事由，自屬應歸責
    於上訴人，從而，上訴人依民法第1052條第2 項請求離婚，
    即屬不應准許，應予駁回。
八、綜上所述，原審因認上訴人依民法第1052條第1 項第3 款、
    第2 項之規定訴請與被上訴人離婚為無理由，而判決駁回其
    訴，經核尚無不合。上訴論旨，指摘原判決不當，求予廢棄
    改判，非有理由，應予駁回。
九、本件事證已臻明確，兩造其餘攻擊防禦方法，核與本件判決
    之結果無影響，爰不一一論述。
十、據上論結，本件上訴為無理由，依民事訴訟法第449 條第1
    項、第78條，判決如主文。
中    華    民    國    95    年    4     月    26    日
                            民事第三庭
                                審判長法官  張國彬
                                法      官  楊富強
                                法      官  吳登輝
以上正本證明與原本無異。
如對本判決上訴，須於判決送達後20日內向本院提出上訴狀，其
未表明上訴理由者，應於上訴後20日內向本院提出上訴理由書（
均須按他造當事人之人數附繕本）。上訴時應提出委任律師或具
有律師資格之人之委任狀，並依附註條文規定辦理。
中    華    民    國    95    年    4     月    27    日
                                書  記  官  黎  珍
附註：民事訴訟法第466 條之1 ：對於第二審判決上訴，上訴人
應委任律師為訴訟代理人，但上訴人或其法定代理人具有律師資
格者，不在此限。上訴人之配偶、三親等內之血親、二親等內之
姻親，或上訴人為法人、中央或地方機關時，其所屬專任人員具
有律師資格並經法院認適當者，亦得為第三審訴訟代理人。第1
項但書及第2 項情形，應於提起上訴或委任時釋明之。
                                                      K


司法院資訊處製作；財團法人民間司法改革基金會備份。
